臺灣高等法院臺中分院民事判決　　　　 95年度重上字第116號
上　訴　人　乙○○
訴訟代理人　黃振源律師
訴訟代理人　陳麗如律師
被上訴人　　甲○○
訴訟代理人　林偉超律師
複代理人　　丁○○
上列當事人間請求返還不當得利事件，上訴人對於中華民國95年
7月28日臺灣臺中地方法院95年度訴字第281號第一審判決提起上
訴，本院於96年3月20日言詞辯論終結，判決如下：
    主  文
原判決廢棄。
被上訴人於第一審之訴及其假執行之聲請均駁回。
第一、二審訴訟費用由被上訴人負擔。
    事實及理由
一、被上訴人起訴主張：被上訴人在中國信託商業銀行中港分行
    （下稱中國信託中港分行）開立帳號00000000000000活期存
    款帳戶，該帳戶之存摺、及存戶印鑑由兩造之父何天池保管
    ，嗣何天池於民國89年2月29日死亡，上開存摺、及印鑑竟
    不知何因由上訴人取得，而上訴人於未經被上訴人同意、或
    授權，先後於89年9月25日、12月15日、12月21日、12月29
    日自被上訴人上開帳戶內擅自提領新台幣（下同）3,300,00
    0元、4,700,000元、4,500,000元、2,600,000元，合計為
    15,100,000元後，旋於上開提款日，將所領金額全數存入上
    訴人設於同銀行之00000000000000活期存款帳戶內，據為已
    有。上訴人無法律上原因受有15,100,000元之利益，致被上
    訴人受有損害，爰依不當得利法律關係請求予以返還。又上
    訴人主張其曾為兩造之父何天池清償債務，惟兩造及兩造之
    母丙○○等人對於何天池之遺產處理事宜，已於89年3月26
    日共同簽訂如原證11所示之同意書，約定何天池遺留之資產
    負債，全體同意授權上訴人單獨處理，並由上訴人負完全責
    任，如資產不足清償負債時，不足部分亦由上訴人負清償之
    責，若有剩餘平均分配之，或另商定處理方式等語，該同意
    書具有遺產分割協議之性質，或至少有兩造間關於連帶債務
    應如何分擔之特別約定，既已約定由上訴人單獨負責，如上
    訴人確曾代償何天池之債務，亦不能再向被上訴人求償，上
    訴人辯以其得依繼承、及連帶債務人間代償之法律關係，主
    張上訴人應返還予上訴人之78,866,833元抵銷被上訴人本件
    之請求，為無理由；至上訴人另主張何天池以其名義擔負債
    務300,000,000元，並非事實，亦不得將之列入何天池之負
    債中，而令被上訴人負連帶清償責任等語。
二、上訴人則辯以：上訴人不否認被上訴人所有之帳戶，先後於
    上開時間經人提領該金額，並全數存入上訴人帳戶內，惟上
　　訴人所有之該帳戶係交人代管，被上訴人帳戶內款項之提領
  　、轉存等行為，並非上訴人所為。又兩造之父何天池於89年
    2月29日過世，所留遺產由兩造、兩造之母丙○○、及兩造
    之姊妹何正芳、何明珠、何寶珠共同繼承。何天池於85年6
    月18日、同年7月2日，以上訴人名義向臺中商業銀行（下稱
    臺中商銀）借款3億元，嗣於87年1月23日復以上訴人名義，
    並邀同何天池、被上訴人、及何正芳、何明珠、何寶珠為連
    帶保證人，再向臺中商銀借款3億元以償還上開借款，後再
    償還4千萬元，僅餘2千6百萬元及利息、違約金，合計為328
    ,247,507 元。又於87年1月23日何天池邀同兩造、及何正芳
    、何明珠、何寶珠為連帶保證人，向臺中商銀借款300,000,
    000元及利息、違約金，合計為378,747,123元。被上訴人於
    87年1月23日則邀同何天池、上訴人、及何正芳、何寶珠、
    何明珠、何天池為連帶保證人，向臺中商銀借貸50,000,000
    元及其利息、違約金等，合計為60,958,116元。嗣上開各筆
    借款陸續屆期後，因無力清償，經臺中商銀就上訴人所有、
    及何天池所遺留之不動產，聲請強制執行結果，仍不足596,
    770,641元，應由繼承人共同承擔，被上訴人應負擔78,866,
    833元債務，上訴人自得依繼承、及連帶債務人間代償之法
    律關係，主張就本件被上訴人請求之金額予以抵銷等語。
三、原審判決上訴人應給付被上訴人15,100,000元，及自95年2
    月25日起至清償日止，按年息5%計算之利息：並就兩造陳明
    願供擔保聲請假執行、及免為假執行分別酌定相當擔保金額
    併准許之。
四、上訴人不服原判決，提起本件上訴，於本院聲明，求為判決
    ：
    (一)原判決廢棄。
    (二)被上訴人在原審之訴及其假執行之聲請均駁回。
    並補充陳述稱：
    (一)依民法第179條規定，不當得利請求權主張之條件除須係
      無法律上之原因而受利益，尚須符合致他人受有損害之要
      件。被上訴人並無法證明其受何損害，自無權請求返還系
      爭金額，系爭4次提領之3,300,000元，4,700,000元，4,5
      00,000元、及2,600,000元均非被上訴人所有，乃上訴人
      父親何天池生前之祕書戊○○將上訴人所交付戊○○之現
      金，借用被上訴人之帳戶，逐筆存入，再提領轉帳存入上
      訴人帳戶，有中國信託中港分行該帳戶交易明細表、及取
      款、存款憑條可証，以及証人戊○○於鈞院証稱：何天池
      出售精誠一街之土地2千多萬元，存入甲○○戶頭，何天
      池為逃避贈與稅，須將錢轉回，惟何天池於尚未轉回前即
      過世，當時乙○○須處理何天池生前債務和利息，故將甲
      ○○帳戶之錢存入乙○○帳戶，前開提領之金錢均存至乙
      ○○之活存及支存，甲○○帳戶內之金錢係乙○○交待其
      存入；何天池過世後錢均由乙○○處理，其對口係乙○○
      ，不清楚錢之來源，亦未與甲○○接觸；系爭4次提領轉
      帳之取款憑條、及存入憑條之筆跡均係其所為等語。又依
      上訴人之入出國日期証明書，上訴人於89年6月9日出境後
      ，直至91年7月23日始回國，系爭提款轉帳時間上訴人均
      不在國內，如何盜領被上訴人存款。綜上，足証被上訴人
      系爭四筆提領、及於當天即存入上訴人帳戶，以及系爭提
      領轉帳前，密集多筆現金存款，均係証人戊○○所為，系
      爭款項均非被上訴人所有，而係上訴人提供之金錢，被上
      訴人自無何損害而言。
    (二)被上訴人早已知悉系爭存款提領轉帳情形，明知系爭金錢
      並非其所有，故意以提領轉帳之外觀，偽稱上訴人盜領而
      為請求，誠屬無理。被上訴人於証人戊○○就其所有帳戶
      之系爭4次提領轉帳、及提領前之多筆密集現金存款均知
      之甚詳，此由被上訴人於92年8月29日提款憑証領款14,83
      0元，該提款憑証係被上訴人親自簽名，足証該提款係被
      上訴人親自提領辦理，且當時系爭帳戶之存摺印章已由被
      上訴人保管使用，被上訴人至少於92年8月間即知悉系爭4
      筆提領轉帳情形，倘其確有不當得利請求權，豈遲至95年
      間始提起本訴，益証系爭提領款項並非被上訴人所有，其
      根本無損害可言。又被上訴人帳戶存摺，系爭15,100,000
      元4次提領轉帳前，均係逐次分別以現金、匯款等方式先
      存入金額不等之款項後，隨即提領轉帳至上訴人帳戶，甚
      至多次於同一時間、同一銀行櫃檯存入金錢於被上訴人帳
      戶，旋即提領轉帳入上訴人帳戶，足見；被上訴人稱上訴
      人擅以其印章存摺盜領其存款存入上訴人帳戶等語，實屬
      虛偽。再者，系爭15,100,000元提領轉帳前分別存入被上
      訴人帳戶之金錢之存入情形，依被上訴人帳戶存摺、及中
      國信託銀行提供被上訴人帳戶往來明細表，可知該帳戶之
      入款，倘係出售股票證券所得款項，於歷史交易查詢報表
      中之摘要欄中會顯示「證券入」，且於帳戶存摺之「摘要
      」欄上亦會顯示「證券款」，其「註記」欄並標示「股票
      名稱」，惟該帳戶前揭分批存入之現金、或匯款，其「摘
      要」欄之記載均非「証券款」或「証券入」，足見該等存
      入之金錢，並非出售股票之証券款等語。
五、被上訴人於本院聲明，求為判決：上訴駁回。
　　並補充陳述稱：
    何天池生前贈與被上訴人股票，而以被上訴人名義買賣股票
    ，股票出售後交割之金錢，直接匯入被上訴人系爭帳戶內，
    即為被上訴人所有，上訴人以被上訴人帳戶內之系爭款項15
    ,100,100元，並非被上訴人所有、及依繼承、及連帶債務人
    間代償之法律關係主張抵銷78,866,833元，惟若認被上訴人
    設於金融機構帳戶內之存款，非屬被上訴人所有，此一反於
    常態之事實，上訴人就其所主張有利於己之事實，依民事訴
    訟法第277條規定，自應由上訴人負舉證責任等語。
六、查被上訴人主張兩造為何天池之子女，其設於中國信託中港
    分行帳號00000000000000活期存款帳戶，分別於89年9月25
    日提款3,300,000元、89年12月15日提款4,700,000元、89年
    12月21日提款4,500,000元、89年12月29日提款2,600,000元
    ，上開各筆提款均於提款當日，存入上訴人設於同分行之00
    00000000000號帳戶內等情，業據被上訴人提出上開中國信
    託商業銀行取款憑條、及存入憑單等件為証，復為上訴人所
    不爭執，堪信被上訴人上開部分之主張為真實。惟被上訴人
    主張：其所有帳戶內之金錢係兩造之父何天池生前以其名義
    買賣股票所為之贈與，股票出售後交割之金錢，直接匯入其
    所有帳戶內，即為其所有，上訴人無法律上之原因，而受領
    系爭款項，致其受有損害，自應返還一節，則為上訴人所否
    認，並以上詞置辯。經查：
  (一)被上訴人主張：兩造之父何天池生前以其名義買賣股票，股
    票交割所得匯入其所有帳戶內之款項，89年9月到89年12月
    間存摺內存入之現金，大部分是出賣其名下之股票，由日盛
    證券公司匯入，該款項即為其父所贈與，為其所有等語；惟
    為上訴人所否認，並辯以：系爭帳戶係兩造之父生前借用被
    上訴人名義，所為之借名行為而已等語。查設於中國信託中
    港分行帳號00000000000000活期存款帳戶，固為被上訴人名
    義，惟被上訴人直至兩造之父何天池去世後，甚且至系爭款
    項提領、轉存至上訴人上開帳戶止，均不曾持有系爭存摺、
    印章，亦不知悉帳戶金錢出入明細等情，業據其於本院調查
    中陳述稱：兩造之父何天池生前保管兩造及其他姐妺之若干
    財產，印章、及存摺均由何天池保管，何天池去世後，則由
    兩造之母繼續保管，其知悉有系爭之帳戶，至於帳戶內有多
    少錢並無法確定，該帳戶買賣股票往來，亦非其所經手，其
    未曾保管該存摺、及印章，該存摺直至其告訴上訴人涉犯偽
    造文書罪嫌，上訴人在偵查中提出該存摺，始由其取回等語
    甚詳（見本院卷第36頁背面、第37頁背面、45頁背面、及16
    0頁背面）。又據証人即何天池生前之秘書戊○○於本院準
    備程序中結証稱：「其幫何天池處理買賣股票、及資金調度
    ；甲○○在中國信託銀行的存摺、印章在何天池生前由何天
    池保管，帳戶內金錢之進出均交由其處理；何天池過世後，
    則由乙○○交予其處理，甲○○之存摺、印章亦由乙○○交
    付，甲○○從未交其處理過。何天池生前均以子女名義開戶
    處理財務，原本何天池是要把在子女名下的就給子女，後來
    因為有負債，心態即有所改變，認為還需要用到在子女名下
    的錢，其子女知道何天池有用他們名義開立帳戶，但細節並
    不清楚。何天池為證券公司董事長，並不能買賣股票，所以
    用子女的名義買賣股票，一開始是有意思存入子女帳戶的股
    票沒有一樣多，以後還要調整處理，後來因為何天池有了負
    債，甲○○及其他子女名下的股票，也都有拿出來處理何天
    池的債務等語（見本院卷第159至162頁）。按被上訴人於其
    父何天池生前不曾持有系爭存摺、印章，而均由其父何天池
    保管，且該帳戶內金錢之出入，均由其父何天池委由秘書戊
    ○○全權負責，被上訴人就帳戶內之出入明細，均無所悉；
    又被上訴人於何天池89年2月29日去世後，直至系爭款項提
    領、及轉存至上訴人名下帳戶止，亦不曾持有系爭存摺、印
    章，及知悉帳戶內金錢使用情形，足見；被上訴人雖為系爭
    帳戶之名義人，惟其實質上並未擁有系爭帳戶之權利，否則
    ；何以對系爭帳戶之出入明細，及作如何之使用，均不清楚
    。又何天池如於生前有將系爭帳戶內出售股票交割所得之金
    錢，贈與被上訴人之意思，衡情亦應使被上訴人知悉該帳戶
    內股票交割所得，並交付存摺、印章，使被上訴人得以取得
    股票交割款之處分權，然何天池生前並未賦與被上訴人此項
    權利，即難認定何天池有將系爭帳戶之股票交割款贈與被上
    訴人之意思。又證人即兩造之母丙○○於本院亦証稱：「何
    天池生前登記給兒子的就是要給兒子，但是如果登記在女兒
    名下，就不一定是要給女兒的，因有時候要用也可以提領出
    來用」等語（見本院卷第58頁背面），按証人丙○○為兩造
    之母，惟其上開証言並不能為被上訴人有利之証述，則被上
    訴人主張其帳戶內之金錢，係兩造之父何天池所贈與之股票
    交割款，為其所有一節，尚屬不能証明。
  (二)被上訴人主張系爭帳戶內之股票交割款，既不能証明係兩造
    之父何天池所為之贈與，已如前述。被上訴人所有帳戶內於
    上開期間所為之提款、再存入上訴人上開帳戶內之系爭款項
    ，業據上訴人聲請本院調閱被上訴人設在中國信託商業銀行
    該帳戶之交易往來明細表，以証明系爭款項並非被上訴人存
    入等情，而經本院函該銀行檢送被上訴人系爭帳戶自87年開
    戶起至92年8月止之交易往來明細表（見本院卷第49至54頁
    ），查明於89年7月起至同年12月間止，於系爭款項領出、
    轉存入上訴人帳戶前，分別有多次之現金提領、及存入行為
    ，有該行函附之取款憑條、及存入憑單等件在卷可稽（見本
    院卷第90至111頁）；又據証人戊○○結於本院結証稱：「
    何天池去世後，因乙○○在美國，所以委託其幫忙處理金錢
    、財務、及繳納稅捐等問題，甲○○之存摺、印章亦由乙○
    ○交其處理。甲○○在中國信託銀行於89年9月25日、89年
    12月15日、89年12月21日、89年12月29日分別有提領330萬
    、470萬、450萬、260萬元，當天並轉存乙○○於該行的活
    期存款帳戶內，該取款憑條均係其所為，當時乙○○需要處
    理何天池生前的債務和利息，所以其把甲○○帳戶的錢，存
    入乙○○名下的帳戶，於上開四筆款項轉到乙○○帳戶前，
    有多筆的現金支存，亦係其所為，即編號1至15、22至25之
    取款憑條、及存入憑單（見本院卷89頁），錢是乙○○交由
    其去存的，因為何天池過世後錢都是乙○○在處理，其對口
    是乙○○，至於乙○○的錢來源，其並不清楚，其未與甲○
    ○接觸過。乙○○會以甲○○帳戶為支、存之行為，再把錢
    轉到乙○○的帳戶，目的係當時乙○○要負責處理何天池生
    前的債務、和銀行貸款利息，及避稅之故」等語甚詳（見本
    院卷第159至162頁）。由上開証據顯示，被上訴人名義之帳
    戶，於兩造之父何天池去世後，係由上訴人在使用，並委託
    証人戊○○為支、存之行為，目的係為避稅、及處理何天池
    生前債務、及支付銀行借款利息等情。而被上訴人亦不否認
    其於何天池去世後，並未持有系爭帳戶之存摺、及印章，且
    從未主張系爭帳戶內之存款為其所存入等情，系爭帳戶內之
    金錢即非被上訴人所有。系爭四筆存款固係自被上訴人名義
    帳戶內提領後，轉存入上訴人帳戶，惟該帳戶既非由被上訴
    人使用，帳戶內之金錢亦非被上訴人所有，被上訴人即無受
    有任何之損害可言，既此；被上訴人依不當得利法律關係，
    請求上訴人應予返還系爭款項，即屬無據。
  (三)至上訴人於本件中另抗辯兩造之父何天池生前以上訴人名義
    向臺中商銀借款、及以兩造及何正芳等人為借款之連帶保證
    人，再向臺中商銀借款所積欠之借款、利息暨違約金，應由
    繼承人共同承擔，被上訴人應負擔之債務為78,866,833元，
    上訴人自得依繼承、及連帶債務人間代償之法律關係，主張
    自被上訴人本件請求之系爭金額中抵銷等語；而被上訴人則
    以：兩造及兩造之母丙○○等人對於何天池之遺產處理事宜
    ，已於89年3月26日共同簽訂同意書，約定何天池遺留之資
    產負債，全體同意授權上訴人單獨處理，並由上訴人負完全
    責任，如資產不足清償負債時，不足部分亦由上訴人負清償
    之責，該同意書具有遺產分割協議之性質，既已約定由上訴
    人單獨負責，自不能再向被上訴人求償等語。惟被上訴人本
    件主張上訴人應返還系爭款項，既為無理由，已如上述，則
    上訴人依繼承、連帶債務代償法律關係主張抵銷；及被上訴
    人辯以兩造已簽署上開同意書，繼承之債務應由被上訴人單
    獨負責等情，均與本件無涉，本院自無審究之必要，附此敘
    明。
七、綜上所述，被上訴人本於不當得利法律關係，請求上訴人應
    給付被上訴人15,100,000元，及自95年2月25日起至清償日
    止，按年息5%計算之利息，為無理由。原審為被上訴人勝訴
    之判決，尚有未洽，上訴意旨指摘原判決不當，求予廢棄改
    判，為有理由，應由本院予以廢棄，改判如主文所示。
八、本案事實已臻明確，兩造其餘攻擊防禦方法，不足以影響本
    判決結果，爰不一一論述，併此敘明。
據上論結：本件上訴為有理由，依民事訴訟法第450條、第78條
，判決如主文。
中　　華　　民　　國　　96　　年　　4 　　月　　3 　　日
                  民事第四庭    審判長法  官  黃斐君
                                      法  官  陳蘇宗
                                      法  官  張浴美
以上正本係照原本作成。
如對本判決上訴，須於收受判決送達後20日內向本院提出上訴書
狀，其未表明上訴理由者，應於提出上訴後20日內向本院提出上
訴理由書（須按他造人數附具繕本）。
上訴時應提出委任律師為訴訟代理人之委任狀。具有民事訴訟法
第466條之1第1項但書或第2項之情形為訴訟代理人者，另應附具
律師及格證書及釋明委任人與受任人有該條項所定關係之釋明文
書影本。
                                      書記官  郭振祥
中　　華　　民　　國　　96　　年　　4 　　月　　9 　　日
                                                      Ｍ
